【裁判字號】    99,訴,340
【裁判日期】    991227
【裁判案由】    偽造文書等
【裁判全文】
臺灣士林地方法院刑事判決        99年度訴字第340 號
公  訴  人  臺灣士林地方法院檢察署檢察官
被      告  劉子弦
選任辯護人  李傳侯律師
            張家訓律師
被      告  林戰
上列被告等因偽造文書等案件，經檢察官提起公訴（99年度偵字
第13872 號），被告等於準備程序中就被訴事實為有罪之陳述，
本院合議庭裁定由受命法官獨任行簡式審判程序，並判決如下：
    主      文
劉子弦共同犯偽造公文書罪，累犯，處有期徒刑壹年貳月。扣案
如附表各編號所示之物均沒收；又共同犯詐欺取財未遂罪，累犯
，處有期徒刑肆月。扣案如附表各編號所示之物均沒收。應執行
有期徒刑壹年肆月。扣案如附表各編號所示之物均沒收。
林戰共同犯詐欺取財未遂罪，處有期徒刑肆月，如易科罰金，以
新臺幣壹仟元折算壹日。扣案如附表各編號所示之物均沒收。
    事實及理由
一、本件犯罪事實及證據除引用檢察官起訴書（如附件）之記載
    外，並補充：(一)被告劉子弦前於民國97年間，因公共危險案
    件，經國防部中部地方軍事法院以97年度訴字第37號判處有
    期徒刑6 月確定，於97年7 月3 日繳清罰金執行完畢（構成
    累犯）。(二)被告劉子弦、林戰於本院準備程序及審理時之自
    白，核與起訴書所載其他證據相符，足見被告等之自白與事
    實相符，本件事證明確，被告等之犯行洵堪認定，均應依法
    論科。
二、按國民身分證為特許證之一種，而刑法所謂公印，係指公署
    或公務員職務上所使用之印信而言；又所謂公印或公印文，
    係專指表示公署或公務員資格之印信而言，即俗稱大印與小
    官章及其印文（最高法院22年上字第1904號、69年台上字第
    693 號判例意旨參照），是國民身分證上「內政部印」之印
    文，核屬刑法第218 條第1 項所稱之公印文甚明。又偽造公
    印文，刑法第218 條既有獨立處罰之規定，且較刑法第21 2
    條之處罰為重，則於偽造刑法第212 條之特種文書同時偽造
    公印文者，即難置刑法第218 條處刑較重之罪於不問（司法
    院大法官會議釋字第82號解釋意旨參照）。次按，戶籍法第
    75條於97年5 月28日修正公布，該條第1 項規定「意圖供冒
    用身分使用，而偽造、變造國民身分證，足以生損害於公眾
    或他人者，處5 年以下有期徒刑、拘役或科或併科新臺幣50
    萬元以下罰金。」，該法條係針對國民身分證之偽造、變造
    犯行予以明文規定，相較於刑法第212 條係針對所有一般特
    種文書之偽造、變造犯行，乃特別法與普通法關係，則戶籍
    法第75條第1 項規定，與刑法第212 條乃法規競合，應擇特
    別法即戶籍法第75條第1 項適用。又刑法第218 條第1 項之
    偽造公印文罪與戶籍法第75條第1 項之構成要件並不相同，
    尚難謂戶籍法第75條第1 項係刑法第218 條第1 項之特別法
    ；再者，偽造、變造國民身分證，並不當然需要偽造國民身
    分證上之公印文，是偽造、變造國民身分證，自不能當然包
    括偽造公印文在內；而偽造公印或公印文，刑法第218 條第
    1 項既有獨立處罰規定，且較戶籍法第75條第1 項規定之處
    罰為重，則於偽造國民身分證同時偽造公印或公印文者，即
    難僅論以戶籍法第75條第1 項之罪，而置刑法第218 條第1
    項處刑較重之罪於不問，先予敘明。又按刑法上所謂之公文
    書，係指公務員職務上所製作之文書而言，製作名義係以機
    關名稱、或本於機關代表，標明職稱之公務員名義，或本於
    機關公務員身分而由其個人出名製作者皆屬之，至實質上有
    無此機關或是否機關之代表，或有無此公務員之職稱，或有
    無此姓名之公務員存在，均非所問。經查被告劉子弦所持以
    欲供行騙之「高雄地方法院地檢署監管科公文」、「法務部
    高雄行政執行處凍結管制執行命令」、「臺灣高雄地方法院
    檢察署傳票」（日期均為99年10月19日）各1 張，均係屬偽
    造，而高雄地方法院檢察署並無所謂之監管科，惟揆諸前開
    規定，亦屬偽造之公文書無訛。核被告劉子弦，就起訴書犯
    罪事實一、(一)部分，被告劉子弦所屬詐欺集團成員偽造印有
    「內政部印」公印文之「馮志文」名義之國民身分證、偽造
    「高雄地方法院地檢署監管科公文」、「法務部高雄行政執
    行處凍結管制執行命令」、「臺灣高雄地方法院檢察署傳票
    」公文書之行為，係犯刑法第218 條第1 項偽造公印文罪、
    戶籍法第75條第1 項偽造國民身分證罪、刑法第211 條偽造
    公文書罪。被告劉子弦所屬詐欺集團成員偽造「內政部印」
    、「檢察執行處」、「法務部行政執行署臺北執行處凍結管
    制命令」公印、公印文為偽造「馮志文」國民身分證及偽造
    「高雄地方法院地檢署監管科公文」、「法務部高雄行政執
    行處凍結管制執行命令」、「臺灣高雄地方法院檢察署傳票
    」（日期均為99年10月19日）公文書之部分行為，均不另論
    罪。被告劉子弦與「老王」男子及其等所屬詐欺集團成員間
    ，就上開偽造公印文、偽造國民身分證、偽造公文書之犯行
    ，有犯意聯絡及行為分擔，為共同正犯。被告劉子弦就上開
    犯行，係一行為觸犯數罪名，為想像競合犯，應依刑法第55
    條規定，從一重之偽造公文書罪論處；另就起訴書犯罪事實
    一、(二)部分，核被告劉子弦、林戰上開所為，均係犯刑法第
    339 條第3 項、第1 項之詐欺取財未遂罪。被告劉子弦與林
    戰、「老王」男子及其等所屬詐欺集團成員間，就詐欺取財
    未遂部分，有犯意聯絡及行為分擔，為共同正犯。被告劉子
    弦、林戰雖已著手詐欺取財行為之實施，惟未生取得財物之
    既遂結果，是就詐欺取財部分犯罪尚屬未遂，均應依刑法第
    25條第2 項規定減輕其刑。被告劉子弦所犯上開偽造公文書
    罪、詐欺取財未遂罪，犯意個別，行為互殊，應分論併罰。
    再被告劉子弦有前開事實欄所載前科執行情形，此有臺灣高
    等法院被告前案紀錄表1 份在卷可憑，其於前案有期徒刑執
    行完畢後，5 年以內故意再犯本件有期徒刑以上之各罪，均
    為累犯，均應依法加重其刑，就其所犯詐欺取財未遂罪部分
    ，則依法先加後減之。爰審酌被告劉子弦、林戰之素行，渠
    等年輕力壯，為貪圖輕易獲得金錢，而誤入歧途，利用被害
    人法律知識不足，易於相信偵查、司法機關之心理弱點而欲
    冒用司法機關名義為本件犯行，嚴重傷害人民對偵查、司法
    機關之信賴，更令公家機關之公信力、人民信任感蕩然無存
    ，被告2 人犯後均坦承犯行，惟念及被告2 人思慮不周而參
    與本案詐欺集團，未實際騙得財物，亦未獲何報酬，於詐騙
    集團係居於聽命附從之取款車手、監控環境地位，並非主犯
    之參與犯罪情節，以及被告等之犯罪動機、手段、生活情況
    等一切情狀，分別量處如主文所示之刑，以示懲儆。
三、扣案偽造「蘇志文」名義之國民身分證1 張、偽造「高雄地
    方法院地檢署監管科公文」、「法務部高雄行政執行處凍結
    管制執行命令」、「臺灣高雄地方法院檢察署傳票」（日期
    均為99年10月19日）各1 張、SAMSUNG 廠牌行動電話1 支（
    含SIM 卡0000000000號1 張）、NOKIA 廠牌行動電話2 支（
    含SIM 卡0000000000號、0000000000號各1 張），均屬共犯
    即該詐騙集團所有之物，為供其等犯罪所用或供預備犯罪之
    物，業據被告等供承在卷，均依刑法第38條第1 項第2 款規
    定宣告沒收。另為蓋用上開印文所偽造之「內政部印」、「
    檢察執行處」、「法務部行政執行署臺北執行處凍結管制命
    令」公印，雖未經扣案，然並無證據證明業已滅失，仍應依
    刑法第219 條之規定於各罪下宣告沒收。至於扣案第一銀行
    金融卡1 張，為申請人趙原慶所有，無積極證據證明與本案
    犯罪事實直接相關，爰不為沒收之宣告，附此敘明。
四、至檢察官以被告劉子弦、林戰2 人正值青年，竟詐欺牟利，
    不思正進營生，顯懶惰成習，建請對被告2 人諭知刑前強制
    工作，以資矯治等語。惟按保安處分係針對受處分人將來之
    危險性所為之處置，以達教化、治療之目的，為刑罰之補充
    制度，保安處分中之強制工作，旨在對嚴重職業性犯罪及欠
    缺正確工作觀念或無正常工作因而犯罪者，強制其從事勞動
    ，學習一技之長及正確之謀生觀念，使其日後重返社會，能
    適應社會生活，然保安處分之措施亦含社會隔離、拘束身體
    自由之性質，其限制人民之權利，實與刑罰同，自應受比例
    原則之規範，使保安處分之宣告，與行為人所為行為之嚴重
    性、行為人所表現之危險性，及對行為人未來行為之期待性
    相當（最高法院91年度台上字第4625號判決意旨參照）。查
    被告劉子弦於本案犯行前所為之公共危險犯行，係於97年間
    ，而被告林戰於99年雖另犯詐欺案，然前次犯行係於95年間
    犯違反動產擔保交易法案件，均與本案有相當之間隔，且依
    卷內現存事證尚難即認其等2 人有犯罪之習慣或有何因遊蕩
    或懶惰成習而為本件犯行之情事，況參以被告2 人於偵訊至
    本院審理時均坦承犯行，深具悔意，因此，本院審酌上情，
    認對被告2 人處以如主文所示之刑，應可達懲治之效，尚無
    另宣告強制工作以預防矯治其社會危險性之必要，爰均不另
    諭知於刑之執行前令入勞動場所強制工作，附此敘明。
據上論斷，應依刑事訴訟法第273 條之1 第1 項、第299 條第1
項前段、第310 條之2 、第454 條第2 項，刑法第28條、第218
條第1 項、第211 條、第219 條、第339 條第3 項、第1 項、第
41條第1 項前段、第55條、第25條第2 項、第51條第5 款、38條
第1 項第2 款，戶籍法第75條第1 項，刑法施行法第1 條之1 ，
判決如主文。
本案經檢察官顏珮珊到庭執行職務。
中    華    民    國    99    年    12    月    27    日
                        刑事第七庭法  官  高雅敏
以上正本證明與原本無異。
如不服本判決應於收受送達後 10 日內向本院提出上訴書狀，並
應敘述具體理由。其未敘述上訴理由者，應於上訴期間屆滿後
20 日內向本院補提理由書 (均須按他造當事人之人數附繕本 )
「切勿逕送上級法院」。
                                  書記官  陳映羽
中    華    民    國    99    年    12    月    27    日
附錄本案論罪科刑法條
刑法第211條
偽造、變造公文書，足以生損害於公眾或他人者，處1 年以上7
年以下有期徒刑。
刑法第218條第1項
偽造公印或公印文者，處 5 年以下有期徒刑。
刑法第339條
意圖為自己或第三人不法之所有，以詐術使人將本人或第三人之
物交付者，處5 年以下有期徒刑、拘役或科或併科1 千元以下罰
金。
以前項方法得財產上不法之利益或使第三人得之者，亦同。
前二項之未遂犯罰之。
戶籍法第75條第1項
意圖供冒用身分使用，而偽造、變造國民身分證，足以生損害於
公眾或他人者，處5 年以下有期徒刑、拘役或科或併科新臺幣50
萬元以下罰金。行使前項偽造、變造之國民身分證者，亦同。
附表
一、偽造「蘇志文」名義之國民身分證壹張。
二、偽造「高雄地方法院地檢署監管科公文」（日期為99年10月
    19日）壹張。
三、偽造「法務部高雄行政執行處凍結管制執行命令」（日期為
    99年10月19日）壹張。
四、偽造「臺灣高雄地方法院檢察署傳票」（日期為99年10月19
    日）壹張。
五、SAMSUNG 廠牌行動電話壹支（含SIM 卡0000000000號壹張）
    。
六、NOKIA 廠牌行動電話貳支（含SIM 卡0000000000號、000000
    0000號各壹張）。

司法院資訊處製作；財團法人民間司法改革基金會備份。
